臺灣新竹地方法院刑事判決
111年度易字第324號
公  訴  人  臺灣新竹地方檢察署檢察官
被      告  殷瑞明



上列被告因犯業務侵占等案件，經檢察官提起公訴（111年度偵
字第2770號），嗣被告於準備程序中就被訴事實為有罪之陳述，
經本院告知簡式審判程序之旨，並聽取被告與公訴人之意見後，
本院合議庭裁定由受命法官獨任進行簡式審判程序，判決如下：
    主  文
殷瑞明犯業務侵占罪，處有期徒刑拾月。
未扣案之現金新臺幣12萬4406元及相當於新臺幣18萬元之財產上
利益均沒收，於全部或一部不能沒收或不宜執行沒收時，追徵其
價額。
    事  實
殷瑞明於民國110年6月21日起受僱於新竹縣○○鄉○○路000號萊爾
富超商（下稱本案超商）擔任櫃檯人員，負責包括收銀台結帳、
刷取條碼在內之工作，而為從事業務之人。詎其竟基於意圖為自
己不法所有（不法利益）之業務侵占、竊盜、非法以電腦及相關
設備製作不實財產權取得紀錄得利之犯意，於110年6月23日下午
3時至晚間11時許之上班時間，在本案超商內，先後：㈠以專屬店
員代碼開啟收銀機台後，將其內處於其持有狀態下之新臺幣（下
同）24406元侵占入己，㈡趁店內金庫未上鎖之機會，徒手將其內
非處於其持有狀態下之12萬元取走而竊取之，㈢開啟其手機遊戲
之儲值條碼，持店內之電腦設備讀取該條碼以儲值，共計儲值18
萬元，以此不正方法將不正指令輸入電腦製作財產權取得紀錄而
獲取共計18萬元之利益（以上所侵害本案超商金額共計32萬44「
06」元，起訴書誤載金額為32萬44「60」元、暨誤認全數金額均
應評價為侵占所得，均有誤會，應由本院均予更正之）。
    理  由
（為利精簡，案內相關人於初次提及後將適度省略稱謂）
一、訊據被告殷瑞明對於前揭犯罪事實均坦承不諱（院卷第114
    、124-125頁），並經證人即本案超商負責人許瑄芸於警詢
    及審理中證述明確（偵卷第10-13頁、院卷第118-121頁），
    且有許瑄芸之相關報案紀錄、本案超商之110年6月23日監視
    錄影截圖、110年6月24日現金日報表、代收款項明細表、許
    瑄芸提供之被告在職證明書等在卷可查（偵卷第13-17頁、
    院卷第29頁），足認被告自白與事實相符，是本案事證明確
    ，被告所為足堪認定，應予依法論科。
二、法律適用：
  ㈠核被告所為，關於事實一㈠部分係犯刑法第336條第2項之業務
    侵占罪，關於事實一㈡部分，係犯刑法第320條第1項之竊盜
    罪，關於事實一㈢部分，係犯刑法第339條之3第2項之非法以
    電腦及相關設備製作不實財產權取得紀錄得利罪。
  ㈡公訴意旨雖就事實一㈡、一㈢部分認被告同係犯業務侵占罪。
    然就事實一㈢部分，被告本即非直接拿取本案超商內已有之
    款項，而係持店內之電腦設備讀取條碼以儲值得利，故公訴
    意旨此部分所指本有未合。另就事實一㈡部分，因刑法上之
    侵占罪，係屬破壞信賴關係而侵害他人財產法益之犯罪類型
    ，且所侵占之物，必須於不法領得以前，即已在其實力支配
    之下，始與持有之要素相符（最高法院87年度台非字第407
    號判決、20年上字第1573號判例意旨參照），而查許瑄芸於
    審理中證稱：本案超商內的金庫是用密碼鎖上鎖，被告從到
    職到案發均不知道密碼，也就是超商並沒有將開啟金庫的權
    限授權給被告，案發當天是因為早班沒有把金庫鎖上，所以
    被告才能從金庫拿走錢等語（院卷第120頁），此經核與被
    告所述相符（院卷第85-86頁），故以被告實際上之到職情
    形而言，其於案發當日既不知悉金庫密碼鎖之密碼，應認其
    就金庫內之款項尚未被予以信賴，僅係因超商早班人員未將
    金庫上鎖之偶然情形發生始得以取走其內款項，故被告就此
    尚無刑法第336條第2項業務侵占罪中之「業務上持有」身分
    存在，故公訴意旨此部分所指，亦有未合。又因此等部分檢
    察官起訴之社會基本事實均屬同一，爰分別依法變更起訴法
    條。
  ㈢又本案被告所為，係於密切接近之時間、地點所實施，依一
    般社會健全觀念，在時間差距上，難以強行分開，在刑法評
    價上，應以視為數個舉動之接續施行，而合為法律上一行為
    予以評價，較為合理，其以此一法律上一行為同時觸犯前開
    業務侵占罪、竊盜罪、非法以電腦及相關設備製作不實財產
    權取得紀錄得利罪，為想像競合犯，應從一重之業務侵占罪
    處斷。
  ㈣刑法第62條為自首得減輕其刑之基本規定，其要件乃包括對
    於未發覺之犯罪，在有偵查或調查犯罪職權之公務員知悉犯
    罪事實及犯人前，向職司犯罪偵（調）查之公務員告知其犯
    罪事實，且有主觀上接受法院裁判之意思及客觀上靜候裁判
    之事實，兩項要件兼備，始克當之。是苟犯罪行為人自首犯
    罪後，拒不到案或逃逸無蹤，經通緝始行歸案者，顯無悔罪
    投誠，接受裁判之意思，核與自首之要件不符（最高法院10
    8年度台上字第1389號、108年度台上字第3197號、86年度台
    上字第1951號判決意旨參照）。而被告本案雖於檢警未發覺
    前自首犯罪，然先於偵查中經傳喚無正當理由未到，後於本
    院審理中復經通緝後始行到案，難認有悔罪投誠、接受裁判
    之意思，依上開說明，本案自無從依自首規定減輕其刑。
三、量刑審酌：
    爰以行為人之行為責任為基礎，審酌本案與刑法第57條各款
    規定相適合之事實暨其他一切情狀（含被告於本案案發前已
    有數次類似逕對所任職之超商遂行財產犯罪、本案所侵害之
    財產法益數額非少、被告犯後雖知坦承犯罪但經通緝始行到
    案難就犯後態度為其過於有利之認定等），量處如主文所示
    之刑；又依刑事訴訟法第310條之2準用同法第454條第1項規
    定，上開審酌細節並非行刑事簡式審判程序判決之必要記載
    事項，爰不另予詳細敘明。
四、沒收：
　　未扣案之現金12萬4406元、相當於18萬元之財產上利益，均
    為被告本案犯罪所得，且於犯罪既遂時經被告取得事實上支
    配權，而為屬於被告之物，應依刑法第38條之1第1項、第3
    項規定宣告沒收，於全部或一部不能沒收或不宜執行沒收時
    ，追徵其價額。
據上論斷，應依刑事訴訟法第273條之1第1項、第299條第1項前
段，判決如主文。
本案經檢察官陳興男提起公訴，由檢察官邱宇謙到庭執行職務。
中　　華　　民　　國　　111 　年　　9 　　月　　6 　　日
                  刑事第一庭  法　官  黃沛文
以上正本證明與原本無異。
如不服本判決應於收受本判決後20日內向本院提出上訴書狀，上
訴書狀應敘述具體理由。上訴書狀未敘述上訴理由者，應於上訴
期間屆滿後20日內補提理由書狀於本院(均須按他造當事人之人
數附繕本 )「切勿逕送上級法院」。 
中　　華　　民　　國　　111 　年　　9 　　月　　6 　　日
                              書記官  林欣緣

附錄本判決論罪法條：
中華民國刑法第336條第2項
對於業務上所持有之物，犯前條第1項之罪者，處6月以上5年以
下有期徒刑，得併科9萬元以下罰金。

中華民國刑法第320條第1項
意圖為自己或第三人不法之所有，而竊取他人之動產者，為竊盜
罪，處5年以下有期徒刑、拘役或50萬元以下罰金。

中華民國刑法第339條之3第1項、第2項
意圖為自己或第三人不法之所有，以不正方法將虛偽資料或不正
指令輸入電腦或其相關設備，製作財產權之得喪、變更紀錄，而
取得他人之財產者，處7年以下有期徒刑，得併科70萬元以下罰
金。
以前項方法得財產上不法之利益或使第三人得之者，亦同。